【裁判字號】    99,交抗,881
【裁判日期】    991007
【裁判案由】    聲明異議
【裁判全文】
臺灣高等法院臺中分院交通事件裁定     99年度交抗字第881號
抗 告 人即  交通部公路總局臺中區監理所豐原監理站
原處分機關
法定代理人  張萬得
相  對  人  甲○○
即受處分人
上列抗告人因相對人違反道路交通管理處罰條例聲明異議案件，
不服臺灣臺中地方法院中華民國99年9月9日所為裁定（99年度交
聲字第3409號），提起抗告，本院裁定如下：
    主  文
抗告駁回。
    理  由
一、本案經本院審理結果，認原審裁定認事用法均無不當，應予
    維持，並引用原審裁定書記載之事實、證據及理由（如附件
    ）。
二、抗告意旨略稱：緩起訴處分乃附條件之不起訴處分，亦即是
    不起訴之一種，此觀刑事訴訟法第256條規定自明。檢察官
    為緩起訴處分時，依刑事訴訟法第253條之2第1項規定對被
    告所課予之負擔，係一種特殊之處遇措施，並非刑罰，故本
    案經檢察官為緩起訴處分確定後，宜視同不起訴處分確定，
    ，抗告人依行政罰法第26條第2項規定，就相對人違反行政
    法上義務規定之行為予以裁處，並無違誤。為此提起抗告，
    請求撤銷原審裁定，維持原處分等語。
三、按行政罰法第26條第1項規定：「一行為同時觸犯刑事法律
    及違反行政法上義務規定者，依刑事法律處罰之。但其行為
    應處以其他種類行政罰或得沒入之物而未經法院宣告沒收者
    ，亦得裁處之。」此條項係為一事不二罰之明文立法，究其
    立法目的，乃在於一行為同時觸犯刑事法律及違反行政法上
    義務規定時，由於刑罰與行政罰同屬對不法行為之制裁，而
    刑罰之懲罰作用較強，故依刑事法律處罰即足資警惕時，即
    無一事二罰而再處行政罰之必要，且刑事法律處罰，由法院
    依法定程序為之，較符合正當法律程序，應予優先適用。但
    罰鍰以外之沒入或其他種類行政罰，因兼具維護公共秩序之
    作用，為達行政目的，行政機關仍得併予裁處，故為上開第
    1項但書規定。而同條第2項規定：「前項行為如經不起訴處
    分或為無罪、免訴、不受理、不付審理之裁判確定者，得依
    違反行政法上義務規定裁處之。」亦即，行為人同時觸犯刑
    事法律及行政法上義務之行為，若已經刑事部分為不起訴處
    分、無罪、免訴、不受理、不付審理之裁判確定者，則無上
    開立法理由所述行為已受刑事處罰，不應就同次行為而受二
    次處罰之情形，則對於該行為於刑事不處罰裁判確定後，處
    以行政裁罰乃屬合法。惟上開第2項規定所謂「行為如經不
    起訴處分或為無罪、免訴、不受理、不付審理之裁判確定者
    」之意涵為何？是否包括檢察官以一定負擔為條件所為之緩
    起訴處分在內，而得於緩起訴猶豫期間屆滿後再為行政裁罰
    ？對此應採否定見解，蓋：(一)依文義解釋，行政罰法第26條
    第2項明文列舉得再為行政裁罰之事由僅有不起訴處分、無
    罪、免訴、不受理、不付審理裁判確定之五種類型，且無概
    括條款規定其他得與上述五種刑事裁判等量齊觀之類型，是
    基於明示其一排斥其他之法理，不應擴張解釋包含緩起訴處
    分確定之類型。(二)依據緩起訴處分制度之本質，為介於起訴
    及微罪職權不起訴間之緩衝制度設計，其具體效力依刑事訴
    訟法第260條規定，於緩起訴處分期滿未經撤銷者，非有同
    條第1款或第2款情形之一，不得對於同一案件再行起訴，即
    學理上所稱之實質確定力，足見在緩起訴期間內，尚無實質
    確定力可言（參照最高法院94年臺非字第215號判例）。故
    觸犯刑事法律之犯罪行為符合緩起訴要件者，雖經檢察官為
    緩起訴處分而暫緩起訴，然仍係認被告有犯罪嫌疑，始予暫
    緩起訴，並得課被告以一定之負擔或指示，此與不起訴處分
    係因犯罪嫌疑不足或其他原因，不得附條件或負擔，仍顯有
    不同，故緩起訴處分與不起訴處分之性質有異，行政罰法第
    26條第2項並未明列緩起訴處分，自不宜擴張解釋。(三)依附
    負擔之緩起訴處分對受處分人產生之法律效果，檢察官依刑
    事訴訟法第253條之2第2項規定為緩起訴處分，課以被告金
    錢給付、勞務提供及處遇措施者，此等處分名義上雖非刑罰
    ，仍是一種特殊之處遇措施，性質上已係實質之制裁，造成
    被告財產減少、自由及人性尊嚴限制或義務增加等權利上不
    利之影響，是此類「特殊之處遇措施」性質上當屬干預人民
    自由之處分，實與刑事制裁無異。綜上足見，行政罰法第26
    條第2項所謂未處以刑事處罰之意涵，並不包括檢察官以一
    定負擔為條件而對受處分人所為之緩起訴處分，至為明確。
四、次按道路交通管理處罰條例第35條第8項固規定：「前項汽
    車駕駛人，經裁判確定處以罰金低於本條例第92條第3項所
    訂最低罰鍰基準規定者，應依本條例裁決繳納不足最低罰鍰
    之部分。」但該條項係民國94年12月28日增訂，並於95年3
    月1日施行，對照行政罰法第26條關於一事不二罰之規定，
    係於94年2月5日公布，於95年2月5日施行，顯見道路交通管
    理處罰條例第35條第8項規定之立法目的，應係考量適用行
    政罰法第26條規定後，酒後駕車違規應受刑事處罰者，刑罰
    罰金額度可能低於行政罰鍰之流弊，而特別立法規定應補繳
    差額。其條文既明定「經裁判確定處以罰金」，自應以上開
    條文界定之範圍為限，不得恣意擴張適用而侵害人民之財產
    權，故在酒後駕車違規應受刑事處罰，而經法院判處有期徒
    刑、拘役，並宣告緩刑及向公庫支付一定之金額或向指定之
    公益團體、地方自治團體或社區提供義務勞務，或經檢察官
    為緩起訴處分，而命被告向公庫或指定之公益團體、地方自
    治團體支付一定之金額，或向指定之公益團體、地方自治團
    體或社區提供義務勞務等情形，應均無道路交通管理處罰條
    例第35條第8項規定之適用，否則即有違行政法上之「法律
    保留原則」。
五、經查：相對人即受處分人甲○○於98年6月15日19時46分許
    ，飲酒後駕駛牌照號碼4681-WH號自用小貨車，行經國道4號
    公路西向9公里處，因酒精濃度超過規定標準（經酒精測試
    器測得1.08MG/L）之違規行為，經內政部警政署國道公路警
    察局第三警察隊員警以違反道路交通管理處罰條例第35條第
    1項第1款規定而予舉發，嗣經原處分機關於99年8月17日以
    豐監稽違字第裁63-Z3A014727號裁決書，裁處其罰鍰新臺幣
    4萬9千5百元，並吊扣駕駛執照12個月及施以道路交通安全
    講習等事實，有內政部警政署國道公路警察局公警局交字第
    Z3A014727號舉發違反道路交通管理事件通知單、原處分機
    關上開違反道路交通管理事件裁決書（均影本）附於原審及
    本院卷內可稽，且為受處分人於原審所不爭執，是受處分人
    於上開時、地確有酒後駕車之違規行為，應堪認定。又受處
    分人因上開酒後駕車行為，經臺灣臺中地方法院檢察署檢察
    官於98年6月17日以98年度速偵字第2366號為緩起訴處分，
    緩起訴期間為1年，並命受處分人應向指定之公益團體支付
    新臺幣4萬元，而其緩起訴期間業於99年6月28日期滿未經撤
    銷等情，有該案緩起訴處分書影本、臺灣高等法院被告前案
    紀錄表附於原審及本院卷內為憑。揆諸前述理由三、四之說
    明，受處分人就其酒精濃度超過規定標準而駕駛動力交通工
    具之行為，已受緩起訴處分且期間屆滿未經撤銷，自無再依
    行政罰法第26條第2項規定處以行政罰鍰之必要，否則即有
    一事二罰之危險。原審裁定認受處分人之行為，係一行為同
    時觸犯刑事法律及違反行政法上義務規定，有一事不二罰原
    則之適用，而將原處分關於罰鍰新臺幣4萬9千5百元部分撤
    銷，並就此部分為受處分人不罰之諭知，認事用法，核無違
    誤。抗告意旨猶執陳詞，謂仍應對受處分人裁處罰鍰云云，
    其抗告為無理由，應予駁回。
六、據上論斷，應依道路交通案件處理辦法第26條，刑事訴訟法
    第412條，裁定如主文。
中    華    民    國    99    年    10    月    7     日
                  交通法庭  審判長法  官  李 文 雄
                                  法  官  蔡王金全
                                  法  官  黃 小 琴
以上正本證明與原本無異。
不得再抗告。
                                  書記官  林 元 威
中    華    民    國    99    年    10    月    7     日

司法院資訊處製作；財團法人民間司法改革基金會備份。
